臺灣高等法院臺中分院民事判決
107年度上字第636號
上  訴  人  陳亭君  


            陳柏寧  
上  二  人
訴訟代理人  羅宗賢律師
上  訴  人  陳美筑  
訴訟代理人  陳隆律師
被上訴人    呂理木（兼康有銘之承當訴訟人）

訴訟代理人  林世祿律師
上列當事人間請求拆屋還地等事件，上訴人對於中華民國107年9
月27日臺灣彰化地方法院106年度訴字第445號第一審判決提起上
訴，被上訴人並減縮起訴聲明，本院於111年2月9日言詞辯論終
結，判決如下：
    主  文
原判決關於核定彰化縣○○市○○段000地號土地月租金數額，及判
命上訴人自107年3月4日起分別按核定之租金數額按月給付被上
訴人部分，暨除減縮、確定部分外訴訟費用之裁判均廢棄。
上開廢棄部分，被上訴人在第一審之訴駁回。
第一審（除減縮、確定部分外）、第二審訴訟費用，均由被上訴
人負擔。
    事實及理由
一、按訴狀送達後，原告不得將原訴變更或追加他訴。但擴張或
    減縮應受判決事項之聲明者，不在此限，民事訴訟法第446
    條第1項、第255條第1項第3款定有明文。本件被上訴人在原
    審先位之訴主張如原判決附圖（下稱原附圖）編號A、B、C
    所示分屬上訴人有事實上處分權之建物，無權占用被上訴人
    所有坐落彰化縣○○市○○段000地號土地（下稱系爭土地），
    依民法第767條第1項規定，請求上訴人拆除上開建物並返還
    所占用之土地，及就所占用之土地請求上訴人返還相當於租
    金利益之不當得利（參原審卷一第5頁）。另備位之訴則主
    張：倘認上開建物占用系爭土地非屬無權占有，則依民法第
    425條之1之規定，請求核定上開建物占用系爭土地部分之租
    金數額，並請求上訴人自104年3月4日被上訴人取得系爭土
    地所有權時起，按核定之租金數額按月給付租金本息（參原
    審卷一216頁）。原審判決駁回被上訴人先位之訴，就備位
    之訴則為被上訴人一部勝訴、一部敗訴之判決，上訴人就其
    敗訴部分提起上訴後，被上訴人於本院就備位之訴請求核定
    租金及按核定之租金數額按月給付租金，則減縮自107年3月
    4日起算（參本院卷二第489頁），合於首揭規定，自應准許
    。
二、被上訴人主張：
（一）被上訴人與康有銘於民國104年3月4日經台灣彰化地方法
      院101年度執字第33294號執行事件拍賣程序共同取得系爭
      土地之所有權，康有銘應有部分3分之1、被上訴人應有部
      分3分之2，嗣被上訴人再於106年11月30日經拍賣程序取
      得康有銘之應有部分3分之1。而系爭土地上有門牌號碼彰
      化縣彰化市○○路○段00、00、00-0、00-0、00-0、00-0，
      及00-0號左一房屋（下稱左一房屋）、00-0號左二房屋（
      下稱左二房屋）等未辦理保存登記之鐵皮建物，其中00號
      建物即原附圖C部分之納稅義務人為上訴人陳亭君、陳柏
      寧；00、00-0、00-0、00-0、00-0號建物即原附圖B部分
      之納稅義務人為上訴人陳美筑；左一及左二房屋（即原附
      圖編號A南側面積共359.54平方公尺部分，經本院囑託彰
      化地政事務所測量後重編為附圖編號A1，其餘編號B、C部
      分與原附圖相同）之納稅義務人為陳柏寧。渠等之建物無
      權占用被上訴人所有系爭土地，為此先位之訴依民法第76
      7條第1項規定，請求上訴人拆屋還地，並給付相當於租金
      利益之不當得利（先位之訴經原審判決駁回後，未據被上
      訴人提起上訴，該部分已經確定），另備位之訴依民法第
      425條之1之規定，請求核定上開建物占用系爭土地之租金
      數額，並請求上訴人給付已到期之租金，及按法定利率計
      算之遲延利息，並自106年4月1日起按月給付租金等情。
      並聲明：（一）請核定系爭土地之地上建物占用土地部分
      之每月租金，如原附圖編號A部分為新台幣（下同）26,57
      6元、編號B部分為54,270元、編號C部分為25,336元。（
      二）陳柏寧、陳亭君應給付被上訴人1,292,776元，及自
      起訴狀繕本送達翌日起至清償日止，按年息5%計算之利息
      ，並自106年4月1日起，按月給付被上訴人51,912元。（
      三）陳美筑應給付被上訴人1,351,498元，及自起訴狀繕
      本送達翌日起至清償日止，按年息5%計算之利息，並自10
      6年4月1日起，按月給付被上訴人54,270元。（四）願供
      擔保請准宣告假執行。
（二）於本院補稱：依據臺灣彰化地方法院109年重訴字第84號
      判決，陳亭君、陳柏寧就附圖編號C及A1之建物均無事實
      上處分權，陳美筑就附圖編號B建物亦無事實上處分權。
三、上訴人之抗辯：
（一）陳柏寧、陳亭君辯稱：訴外人盧○藤於71年間於系爭土地
      上出資興建附圖編號C建物（即系爭00號建物），並以陳○
      水、陳○銓為起造人，經彰化市公所發給自用農舍使用執
      照，由陳○水、陳○銓為原始納稅義務人聲請房屋稅籍持分
      各1/2，於87年11月2日變更為楊○○例及陳亭君各1/2，楊○
      ○例於97年死亡，由楊○皓因繼承登記為納稅義務人，同年
      楊○皓以買賣為由再將其持分1/2變更登記納稅義務人為陳
      柏寧，現系爭00號建物之納稅義務人為陳柏寧、陳亭君，
      持分比例各1/2。另左一房屋係陳○水於87年間出資興建，
      並以其次女陳○虹名義登記為納稅義務人，嗣將該左一房
      屋贈與陳○暄，再於96年間以買賣為由變更納稅義務人為
      陳柏寧；左二房屋則係由陳○銓於87年間出資興建，並以
      楊○○例名義登記為納稅義務人，嗣楊○○例死亡，由其繼承
      人楊○皓繼承，再由楊○皓以買賣為由變更納稅義務人為陳
      柏寧。而左一房屋經出租予訴外人陳○惠，其自行在左一
      房屋北側土地上搭建鐵皮造平房（即附圖編號A部分），
      該建物占用系爭土地部分，與陳柏寧無關。被上訴人既主
      張伊二人就上開建物無事實上處分權，則被上訴人請求核
      定租金、給付租金為無理由等語。
（二）陳美筑辯稱：系爭土地原為陳○銓及陳○水兄弟二人共有，
      應有部分各2分之1。訴外人張○銀於78年間在系爭土地上
      出資興建附圖B部分建物，並以陳○銓為起造人，經彰化市
      公所發給自用農舍使用執照。房屋原納稅義務人為陳○銓
      ，嗣張○銀將該等建物之事實上處分權讓與陳○詮，再於87
      年10月14日以買賣為由變更納稅義務人為陳美筑，由陳美
      筑使用收益並出租系爭建物至今。原判決核定之租金數額
      過高，系爭鑑定估價結果並非正確，且陳美筑根本無力負
      擔。不爭執被上訴人主張陳美筑就附圖B部分建物無事實
      上處分權。
四、原審判決駁回被上訴人先位之訴，就備位之訴則判決（一）
    核定系爭土地上地上建物占用土地部分之每月租金，如原附
    圖編號A部分為26,576元、編號B部分為54,270元、編號C部
    分為25,336元。（二）陳柏寧、陳亭君應給付被上訴人1,29
    2,776元，及自106年5月13日起至清償日止，按年息5%計算
    之利息，並自106年4月1日起按月給付被上訴人51,912元。
    （三）陳美筑應給付被上訴人1,351,498元，及自106年4月0
    0日起至清償日止，按年息5%計算之利息，並自106年4月1日
    起，按月給付被上訴人54,270元。並駁回被上訴人其餘備位
    之請求。上訴人等對其敗訴部分聲明不服，提起上訴，並上
    訴聲明：（一）原判決不利於上訴人部分均廢棄。（二）上
    開廢棄部分，被上訴人在第一審之訴駁回。被上訴人則答辯
    聲明：上訴駁回，並減縮備位聲明為：（一）請求核定系爭
    土地上地上建物占用系爭土地部分，自107年3月4日起之每
    月租金，如原附圖編號A部分為26,576元、編號B部分為54,2
    70元、編號C部分為25,336元。（二）陳柏寧、陳亭君應自1
    07年3月4日起按月給付被上訴人51,912元。（三）陳美筑應
    自107年3月4日起，按月給付被上訴人54,270元（被上訴人
    對其備位請求敗訴部分未聲明不服，該部分亦已確定）。
五、兩造不爭執事項：　　
（一）系爭土地（重測前為彰化縣○○市○○段○○○○段000地號）面
      積2163.57平方公尺，使用分區為特定農業區，使用地類
      別為農牧用地。
（二）系爭土地與同段704地號土地原為陳○銓、陳○水共有，應
      有部分各2分之1，陳○水、陳○銓因向彰化縣芬園鄉農會借
      款，陳○水於78年間、陳○銓於83年間，分別以上開土地所
      有權應有部分二分之一，各自設定最高限額抵押權予彰化
      縣芬園鄉農會（後經彰化商業銀行股份有限公司〈下稱彰
      化銀行〉合併）。嗣陳○水、陳○銓未依約還款，經彰化銀
      行於92年、93年聲請強制執行取得債權憑證，於101年彰
      化銀行再對陳○水、陳○銓共有之系爭土地，及704地號土
      地聲請強制執行，經原審法院民事執行處101年度執字第3
      3294號強制執行程序拍賣，由被上訴人與康有銘於104年3
      月4日共同投標應買取得系爭土地之所有權，康有銘應有
      部分為3分之1、被上訴人應有部分3分之2；嗣被上訴人再
      於106年11月30日經拍賣程序取得康有銘對系爭土地所有
      權應有部分3分之1。
（三）陳○水、陳○銓於71年間將系爭土地出租予訴外人盧○藤於
      ，由盧○藤出資在系爭土地上興建農舍一棟即附圖編號C建
      物（彰化縣○○市○○路○段00號），並由盧○藤原始取得該建
      物所有權。惟因雙方約定該建物權利於租期屆滿時由出租
      人取得，並以各期租金抵充鐵皮造農舍價金。故以陳○水
      、陳○銓為起造人，嗣經彰化市公所於71年11月2日發給
      彰市建都營使字第00983號實施區域計畫地區自用農舍使
      用執照（整編前門牌號碼彰化市○○里○○○00○0號），由陳○
      水、陳○銓為原始納稅義務人聲請房屋稅籍持分各1/2，復
      於87年11月2日以買賣為由變更為楊○○例（即陳○銓之妻洪
      ○嬌的姐姐洪○梅之婆婆）及陳亭君各1/2，楊○○例於97年
      死亡，楊○皓因繼承而登記為為納稅義務人，同年楊○皓將
      所繼承1/2持份以買賣為由再變更登記納稅義務人為陳柏
      寧，目前上開00號建物之納稅義務人為陳柏寧、陳亭君（
      二人為陳○銓之子女），持分比例各1/2。
（四）陳○水、陳○銓於78年間將系爭土地出租予訴外人張○銀，
      由張○銀於系爭土地上出資興建鐵皮造農舍5戶即原附圖B
      部分建物（即彰化縣○○市○○里○○路○段00號、00之0號、00
      之0號、00之0號、00之0），由張○銀原始取得該等建物所
      有權。惟因雙方約定上開建物權利於租期屆滿時由陳○銓
      取得，並以各期租金抵充鐵皮造農舍價金。故以陳○銓為
      起造人，嗣經彰化市公所於78年7月5日發給彰市工字第2
      0383號實施區域計畫地區自用農舍使用執照，並登記納稅
      義務人為陳○銓。嗣張○銀將此部分建物之事實上處分權讓
      與陳○銓，再於87年10月14日以買賣為由變更納稅義務人
      為陳美筑（即陳艷鳳）。陳○水於96年7月8日死亡，其子
      女均拋棄繼承，陳美筑為陳○水之女。
（五）系爭土地上門牌號碼彰化縣○○市○○路○段0000號左一房屋
      係陳○水於87年間出資興建，並以其次女陳○虹名義登記為
      納稅義務人，嗣將該左一房屋贈與陳○暄，再於96年間以
      買賣為由變更納稅義務人為陳柏寧；另門牌號碼彰化縣○○
      市○○路○段0000號左二房屋係由陳○銓於87年間出資興建，
      並以楊○○例名義登記為納稅義務人，嗣楊○○例於97年間死
      亡，由其繼承人楊○皓繼承，再由楊○皓以買賣為由變更納
      稅義務人為陳柏寧（上開左一、左二建物即附圖編號A1部
      分）。
（六）陳亭君、陳柏寧就上開00號、00-0號左一、左二建物均無
      事實上處分權，且就系爭土地均無優先購買權。陳美筑就
      系爭土地未曾主張優先購買權。
六、本院之判斷：
（一）按民法第425條之1規定「土地及其土地上之房屋同屬一人
      所有，而僅將土地或僅將房屋所有權讓與他人，或將土地
      及房屋同時或先後讓與相異之人時，土地受讓人或房屋受
      讓人與讓與人間或房屋受讓人與土地受讓人間，推定在房
      屋得使用期限內，有租賃關係。其期限不受第449條第1項
      規定之限制」，雖以「所有權讓與」為明文，然未辦登記
      建物因無法辦理所有權移轉登記，而僅得以事實上處分權
      讓與，受讓人所取得之事實上處分權，較之所有權人之權
      能，實屬無異，依上開法條立法意旨，所謂「所有權讓與
      」，解釋上應包括就無法辦理所有權登記之土地或建物受
      讓事實上處分權之情形，始符法意，最高法院著有99年度
      台上字第1723號判決意旨可資參照。
（二）查系爭土地原為陳○銓、陳○水共有，因遭強制執行拍賣，
      最終由被上訴人取得所有權，系爭土地上如附圖編號A1建
      物（即左一、左二房屋）係分別由陳○水、陳○銓出資興建
      ，嗣輾轉變更登記納稅義務人為陳柏寧；編號C建物係由
      盧○藤出資興建，嗣輾轉變更登記納稅義務人為陳柏寧、
      陳亭君；編號B建物則係由張○銀出資興建，嗣亦輾轉變更
      登記納稅義務人為陳美筑等情，兩造均無爭執，惟上開建
      物均未經保存登記，僅出資建築之陳○水、陳○銓、盧○藤
      、張○銀可分別原始取得所有權，而依被上訴人之主張，
      陳亭均、陳柏寧非附圖編號A1、C建物之事實上處分權人
      ，陳美筑亦非附圖編號B建物之事實上處分權人，則陳亭
      君、陳柏寧、陳美筑既非上開建物之所有權人，亦非該等
      建物事實上處分權之受讓人，與民法第425條之1規定之要
      件不合，渠等與被上訴人間就系爭土地自無從成立法定租
      賃關係，則被上訴人依據民法第425條之1第2項規定，請
      求核定上開建物占用系爭土地部分之租金數額，並請求上
      訴人按核定之租金數額給付租金，即屬無據。
（三）陳柏寧抗辯附圖編號A建物（面積84.37平方公尺）為左一
      房屋承租人陳○惠所搭建，被上訴人就此並無爭執，而該
      建物為一層鐵皮造，有屋頂且四面有壁，足以遮風避雨，
      並有獨立之出入門戶，可供居住使用，有現場照片可稽（
      本院卷二353、355、357頁）。是附圖A建物構造上及使用
      上均具有獨立性，可為不動產物權之客體，堪信應由出資
      建築之陳○惠原始取得所有權。陳柏寧既非附圖A建物之所
      有權人，亦非事實上處分權人，則被上訴人就附圖編號A
      建物請求核定占用系爭土地部分之租金數額，並請求陳柏
      寧按核定之租金數額給付租金，亦屬無據。
七、綜上所述，被上訴人依民法第425條之1之規定，請求核定上
    訴人就系爭土地上如原附圖編號A、B、C建物占用系爭土地
    之租金數額，及請求上訴人自107年3月4日起按核定之租金
    數額給付租金，為無理由，不應准許。原判決就上開建物占
    用系爭土地部分，分別核定其月租金數額，並判命上訴人自
    107年3月4日起分別依核定之租金數額按月給付租金予被上
    訴人，自有未洽（原依被上訴人請求核定租金，及判命給付
    自104年3月4日起至107年3月3日止之租金部分，暨該部分假
    執行之宣告，已因被上訴人減縮聲明而失效）。上訴意旨指
    摘原判決不當，求予廢棄改判，為有理由。自應由本院廢棄
    改判如主文第二項所示。
八、本件事證已臻明確，兩造其餘之攻擊或防禦方法及所用之證
    據，經本院斟酌後，認為均不足以影響本判決之結果，爰不
    逐一論列，併此敘明。
九、據上論結，本件上訴為有理由，依民事訴訟法第450條、第7
    8條，判決如主文。
中　　華　　民　　國　　111 　年　　2 　　月　　16　　日
　　                        民事第八庭
　　                            審判長法  官  杭起鶴
　　                                  法  官  羅智文
　　                                  法  官  黃裕仁
正本係照原本作成。
如不服本判決，應於收受送達後20日內向本院提出上訴書狀，其
未表明上訴理由者，應於提出上訴後20日內向本院補提理由書狀
（均須按他造當事人之人數附繕本）。
因疫情而遲誤不變期間，得向法院聲請回復原狀。
上訴時應提出委任律師或具有律師資格之人之委任狀；委任有律
師資格者，另應附具律師資格證書及釋明委任人與受任人有民事
訴訟法第466條之1第1項但書或第2項所定關係之釋明文書影本。
如委任律師提起上訴者，應一併繳納上訴裁判費。

　　　　　　　　　　　　　　　　　　　書記官  陳文琴
　　　　　　　　　　　　　　　　　　　　　　　 
中　　華　　民　　國　　111 　年　　2 　　月　　16　　日